【裁判字號】    97,保險,8
【裁判日期】    980504
【裁判案由】    侵權行為損害賠償
【裁判全文】
臺灣宜蘭地方法院民事判決               97年度保險字第8號
原      告  丙○○○
            乙○○
            甲○○
兼  共  同
訴訟代理人  丁○○
被      告  戊○○
            友邦產物保險股份有限公司
法定代理人  宋道平
共      同
訴訟代理人  景熙焱律師
上列當事人間請求損害賠償事件，本院於民國98年4月15日言詞
辯論終結，判決如下：
    主  文
原告之訴及假執行之聲請均駁回。
訴訟費用新台幣柒萬伍仟零伍拾貳元由原告負擔。
    事  實  及  理  由
一、原告起訴意旨：
(一)、緣訴外人陳萬枝，為原告丙○○○之夫，及原告丁○○、乙○○、甲○○之父，於民國95年11月5日上午10時45分許，
    駕駛車號RDX-161號輕型機車由宜蘭縣冬山鄉○○路往太和
    方向行進，於行經美和路、吉祥路口時，與被告戊○○駕駛
    車號T9- 5868號自小客車由吉祥路往東方向發生車禍事故（
    下稱系爭車禍）。陳萬枝嗣經送往財團法人羅許基金會羅東
    博愛醫院（下稱羅東博愛醫院）救治，並於95年11月5日至
    同年月11日住院治療，經診查受有(1)外傷性蜘蛛膜下出血(2)
    胸部挫傷合併第5肋骨骨折(3)多處挫傷、四肢(4)頭皮血腫(5)
    小便失禁等傷害，此有宜蘭縣警察局羅東分局交通事故現場
    圖、調查表、羅東博愛醫院診斷證明書各1份為憑。陳萬枝
    平日身強體健、行動自如，因被告戊○○之過失肇事，復而
    傷勢嚴重轉劇，更於95年11月14日至同年12月20日再度住院
    醫治，並於同年月15日行顱骨穿孔引流術，至同年月17日間
    住進加護病房，據醫囑載示記憶力減退、大小便無法自理、
    日常生活需專人照顧、終生無法從事任何工作。嗣後於96年
    11月26日至同年12月5日及96年12月9日至97年1月1日間再度
    入院，陳萬枝嗣於97年1月1日上午10時15分死亡，此有羅東
    博愛醫院診斷證明書、死亡證明書可佐。
(二)、按契約成立後，情事變更，非當時所得預料，依其原有效果
    顯失公平者，當事人得聲請法院增、減其給付或變更其他原
    有之效果，民法第227條之2第2項定有明文。次按法律行為
    成立後，因不可歸責當事人之事由致情事變更，非當時所得
    預料，而依其原有效果顯失公平者，法院固得裁量增加給付
    之判決，最高法院著有41年台上字第47號判例可資參照。查
    ，被告戊○○、友邦產物保險股份有限公司（下稱友邦公司
    ）因系爭車禍，於95年11月14日，以非制式和解書方式，趁
    原告急迫、輕率、無經驗、倉促懵懂之際，及被告未詳酌陳
    萬枝受有上開傷害下，亦未誠實釋明相關理賠條件，即以籠
    統、含混字眼，空言以此次意外事故一切損失含強制險給付
    計新台幣（下同）2萬元達成和解，惟陳萬枝因受有上開傷
    害，終至發生死亡之結果，顯非陳萬枝及其家屬所能預料，
    且該和解內容與嗣後結果顯不相當與顯失公平，自有情勢變
    更之適用。復細繹該和解書之筆跡，皆出於被告友邦公司理
    賠人員即訴外人楊詠俊所書立，而非陳萬枝及其家屬枝真意
    ，即有無效之事由。
(三)、按因故意或過失，不法侵害他人之權利者，負損害賠償責任
    。違反保護他人之法律，致生損害於他人者，負賠償責任。
    汽車、機車或其他非依軌道行駛之動力車輛，在使用中加損
    害於他人者，駕駛人應賠償因此所生之損害。不法侵害他人
    致死者，對於支出醫療及增加生活上需要之費用或殯葬費之
    人，亦應負損害賠償責任。被害人對於第三人負有法定扶養
    義務者，加害人對於該第三人亦應負損害賠償責任。不法侵
    害他人致死者，被害人之父、母、子、女及配偶，雖非財產
    上之損害，亦得請求賠償相當之金額，民法第184條第1項前
    段、第2項本文、第191條之2本文、第192條第1項、第2項、
    第194條分別定有明文。本件被告戊○○因系爭車禍致陳萬
    枝受有上開傷害，嗣傷重持續惡化入院、住院多次，期間並
    進行顱骨穿孔手術，再因而引發多重併發症終至死亡結果之
    發生，自應負賠償責任。茲就原告請求賠償給付之金額說明
    如下：
１、原告丙○○○部分：
(1)、殯葬費274,200元：原告丙○○○因其夫陳萬枝死亡而支出
    殯葬費274,200元，據其提出「協義長棺木店」、「新卉花
    苑」、「鉅豐」等出具之治喪處理明細表收據為證，按死者
    之身分、地位、經濟情況及民間習俗之考量，上開明細之費
    用皆屬必要且合理。
(2)、扶養費345,947元：原告丙○○○於陳萬枝死亡時為74歲，
    尚有16.27年之餘命，每年扶養費以95年12月22日台財稅字
    第09504572440號公告發布之96年度綜合所得稅免稅額、標
    準扣除額、薪資所得特別扣除額、殘障特別扣除和及課稅級
    距之金額扶養親屬寬減額77,000元，70歲以上每人寬減額
    115,500元計算，再依第1年不扣除中間利息之霍夫曼係數計
    之，總扶養費應為1,383,786（115500*11.0000000）元（四
    捨五入計之），又原告丙○○○另有三名子女，故扶養費即
    為345,947元。
(3)、看護費156,000元：按親屬代為照護被害人之起居，固係基
    於親情，但親屬看護所付出之勞力並非不能評價為金錢，雖
    因二者身分關係而免除被害人之支付義務，惟此種基於身分
    關係之恩惠，自不能加惠於加害人（最高法院94年台上字第
    1543 號裁判參照），原告丙○○○於陳萬枝死亡之前住院
    治療已如上述，期間計78日，依一般全日看護行情約為每日
    2000元，合計為156,000元。
(4)、精神賠償2,000,000元：原告丙○○○與陳萬枝夫妻間婚姻
    幸福美滿，而今突逢此一巨變，頓失一生相互扶持之倚靠，
    高齡之際卻蒙喪夫之痛，情何以堪，其所剩殘燭餘年，卻遭
    逢精神上所受之創痛實無以銘狀，且因此整日以淚洗面不勝
    欷噓，而無限地悲傷嘆息，固為此請求2,000,000元之精神
    慰撫金，以告聊慰。上開金額合計為2,776,147元。
２、原告丁○○、乙○○、甲○○部分，精神賠償2,000,000元
    ：陳萬枝為原告丁○○、乙○○、甲○○之父親，平時家庭
    極為和樂，三人受父愛蔭被，如沐春風，而竟於97年初、農
    曆春節團圓圍爐之前夕，遭逢喪父鉅變，精神上創痛實難以
    平撫，爰此每人各請求精神慰撫金2,000,000元。
(四)、上開請求金額同意扣抵被告友邦公司之殘廢理賠金1,276,58
    4元及前開和解金額20,000元，平均每人為324,146[（1,276
    ,584+20,000）/4]元。扣抵後原告各請求之金額即為原告丙○○○2,452,001元、原告丁○○、乙○○、甲○○各1,675
    , 854元。爰為訴之聲明：1.被告戊○○應給付原告丙○○○2,452,001元，及自起訴狀繕本送達之翌日起至清償日止
    ，按週年利率5％計算之利息；被告戊○○應給付原告丁○○、乙○○、甲○○各1,67 5,854元，及自起訴狀繕本送達
    之翌日起至清償日止，按週年利率5％計算之利息；被告友
    邦公司應於應負賠償範圍內給付原告，及自訴狀繕本送達之
    翌日起至清償日止，按週年利率5％計算之利息。願供擔保
    ，請准宣告假執行。
二、被告答辯意旨：
(一)、系爭車禍發生於95年11月5日，而陳萬枝於97年1月1日死亡
    ，對原告所提之殯葬費及扶養費等金額部分雖不爭執。然查
    ，95年11月5日陳萬枝在羅東博愛醫院就診，經診察有(1)外
    傷性蜘蛛膜下出血(2)胸部挫傷合併第5肋骨骨折(3)多處挫傷
    、四肢(4)頭皮血腫(5)小便失禁等傷害，住院迄95年11月11日
    止出院；再於95年12月5日經診察有(1)吸入性肺炎(2)胃潰瘍
    (3)慢性腎功能不全(4)陳舊性腦中風(5)高血壓(6)糖尿病(7)慢性
    阻塞性肺疾病，由此結果可知除「外傷性蜘蛛膜下出血」較
    需治療外，其餘皆無大礙，95年12月15日顱骨穿孔流手術後
    ，外傷性蜘蛛膜下出血已治癒；迄97年1月1日死亡，據羅東
    博愛醫院所出具之「死亡證明書」所認定之死亡原因分別為
    ：(1)直接引起死亡之疾病或傷害：甲、敗血症併休克乙、（
    甲之原因）：肺炎丙、（乙之原因）：腦中風(2)其他對於死
    亡有影響之疾病或身體狀況：（空白），於該死亡證明書第
    8欄「死亡種類」醫師選填「病死或自然死」，並未選填「
    意外死」，故足證死者陳萬枝係因腦中風、肺炎引發之敗血
    症併休克死亡，並非意外死亡，上開事實皆有羅東博愛醫院
    診斷證明書、死亡證明書在卷為證。陳萬枝雖曾於95年11月
    5日因車禍住院，但車禍所受之傷與其1年後死亡，兩者並無
    關連，原告不得向被告等主張損害賠償，陳萬枝死時78歲，
    以此種年齡之老人身體各種器內均已退化，無任何事故亦足
    以死亡，故不得以其死亡之結果歸責於1年多前之車禍。且
    車禍發生1年多，陳萬枝多次進出醫院返家休養，初期數個
    月其尚可自由行走，足證當初其傷勢非重，不致於死亡，車
    禍之發生與其死亡並無因果關係，實甚明確。
(二)、事故發生後，被告戊○○已於95年11月14日給付陳萬枝2萬
    元達成和解，陳萬枝病危之前原告等突通知被告友邦公司，
    陳萬枝有記憶力減退、大小便無法自理、日常生活需專人照
    顧、終生無法從事任何工作，請求被告友邦公司依強制汽車
    責任保險之第一級殘等給付150萬元，被告友邦公司同意予
    以優惠考慮，此有和解書、診斷證明書、友邦公司強制汽車
    責任保險理賠金額確認書為證。蓋和解早於96年11月14日成
    立，被告友邦公司並無再給付之義務，惟經評估後，本於善
    意同意再給付1,276,584元，於97年1月31日陳萬枝死亡後由
    原告等共同領取。當初兩造均已和解，之後無論基於任何其
    他原因，無論係錯誤或受詐欺而為之給付，均不影響原先和
    解之效力，況且，因果關係早已中斷，以經驗法則實不能認
    定因果關係之存在，原告和解後再起訴請求，非有理由。
(三)、如認原告之訴為有理由，則原告以現場圖上未顯示煞車痕，
    主張被告當時未煞車，為有過失。惟當天被告戊○○之車輛
    是在陳萬枝右側，左側車要讓右側車先行，陳萬枝違規而致
    發生車禍，其自應負絕大部分責任。至於現代配置ABS煞車
    系統之車輛，在低速下煞車亦不會留下煞車痕；依據強制汽
    車責任保險給付標準第5條之規定，受害人因同一交通事故
    已領有殘廢給付，後因原障害部分惡化死亡，扣除已領殘廢
    給付方給付。死亡給付之保額為150萬元，扣除1,276,584元
    後，尚餘223,416元，此為被告友邦產物保險股份有限公司
    尚餘之責任限額，併此呈明。
(四)、爰為答辯聲明：1.原告等之訴均駁回；2.如受不利於被告等
    之判決，均願供擔保請准免假執行。
三、本件兩造不爭執之事實，為：訴外人陳萬枝為原告丙○○○
    之夫，原告丁○○、乙○○、甲○○之父，於民國95年11月
    5日上午10時45分許，駕駛車號RDX-161號輕型機車由宜蘭縣
    冬山鄉○○路往太和方向行進，於行經美和路、吉祥路口時
    ，與被告戊○○駕駛車號T9- 5868號自小客車由吉祥路往東
    方向發生車禍事故即系爭車禍。陳萬枝嗣經送往羅東博愛醫
    院救治，並於95年11月5日至同年月11日住院治療，經診察
    受有(1)外傷性蜘蛛膜下出血(2)胸部挫傷合併第5肋骨骨折(3)
    多處挫傷、四肢(4)頭皮血腫(5)小便失禁等傷害。另事故發生
    後，被告戊○○與陳萬枝於95年11月14日簽立和解書，由戊○○給付陳萬枝2萬元。陳萬枝於97年1月1日於羅東博愛醫
    院死亡；陳萬枝病危之前原告等通知被告友邦公司謂陳萬枝
    有記憶力減退、大小便無法自理、日常生活需專人照顧、終
    生無法從事任何工作，請求被告友邦公司依強制汽車責任保
    險之第1級殘等給付150萬元，被告友邦公司於評估後，同意
    再給付1,276,584元，而於97年1月31日陳萬枝死亡後由原告
    等共同領取。上情並有宜蘭縣政府警察局羅東分局97年12月
    25日警羅交字第0973 022595號函所附系爭車禍資料、診斷
    證明書、和解書、死亡證明書、強制汽車責任保險理賠金額
    確認書等為佐。是上開事實，均足認定為真實。
四、本件首應認定之爭點，首在因被告與陳萬枝及原告等就系爭
    車禍所生損害達成之和解賠償，是否有無效之原因或有情事
    變更原則之適用（原告已不再主張係因詐欺、脅迫而簽立，
    見本院卷第115頁言詞辯論筆錄）：
１、按稱和解者，謂當事人約定，互相讓步，以終止爭執或防止
    爭執發生之契約。當事人互相表示意思一致者，無論其為明
    示或默示，契約即為成立。民法第736條、第153條分別定有
    明文。查本件於95年11月5日系爭車禍發生後，被告戊○○
    與陳萬枝於95年11月14日簽立和解書，由戊○○賠償陳萬枝
    2萬元，原告雖主張該和解書上未經陳萬枝簽名，故主張該
    和解書無效云云，惟原告並不否認陳萬枝曾與被告戊○○簽
    立該和解書，且原告亦未否認該和解書上陳萬枝之印章之真
    正，足證該和解書所載內容為真正，自應認就系爭車禍被告
    戊○○應賠償陳萬枝之項生和解之效力，自不得任由原告主
    張該和解書為無效。
２、再查，陳萬枝於系爭車禍發生後，95年11月5日於羅東博愛
    醫院急診，經診察有(1)外傷性蜘蛛膜下出血(2)胸部挫傷合併
    第5肋骨骨折(3)多處挫傷、四肢(4)頭皮血腫(5)小便失禁等傷
    害（本院97年度補字第145號卷第18至19頁），住院迄95年
    11月11日止出院；再於95年12月5日經同院診察有(1)吸入性
    肺炎(2)胃潰瘍(3)慢性腎功能不全(4)陳舊性腦中風(5)高血壓(6)
    糖尿病(7)慢性阻塞性肺疾病，再於95年12月14日至95年12月
    20日住院治療，並於95年12月15日行顱骨穿孔引流術，而有
    記憶力減退，大小無法自理，日常生活需專人照顧，終生無
    法從事任何工作（本院卷第25頁）。是以被告2人乃於97年1
    月31日與原告4人（陳萬枝已於同年月1日死亡）再簽訂強制
    汽車責任險理賠金額確認書，由被告友邦公司以陳萬枝因系
    爭車禍造成體傷及殘廢之事實，給付原告計1,276,584元，
    此亦為原告所自認。是以兩造間就系爭車禍造成之損害，亦
    已就其後陳萬枝經治療後之體傷及殘廢等情狀，達成賠償之
    和解，自無再依原告所主張認本件有情事變更原則之適用之
    餘地。故原告此部分主張，亦非可採。
五、綜上所述，本件就陳萬枝因系爭車禍陳萬枝所生損害，既已
    由被告戊○○與陳萬枝及被告2人與原告4人達成和解，原告
    自不得再就此爭執向被告提出賠償之請求。從而，原告依侵
    權行為及強制汽車責任險條款之規定，請求被告再為上開賠
    償，顯無理由，應予駁回。又原告之訴既經駁回，其假執行
    之聲請自失所依附，應併駁回之。
六、本件事證已臻明確，兩造所為其餘攻擊防禦方法及舉證，經
    審酌後認均與結論不生影響，爰不一一論列，附此敘明。
七、訴訟費用負擔裁判依據：民事訴訟法第78條。
中    華    民    國    98    年    5     月    4     日
                  臺灣宜蘭地方法院民事庭
                      法  官  張軒豪
正本與原本無異。
如不服本判決應於判決送達後20日內提出上訴狀（須附繕本）。
中    華    民    國    98    年    5     月    5     日
                      書記官  謝佩欣


司法院資訊處製作；財團法人民間司法改革基金會備份。
